【裁判字號】    95,訴,1695
【裁判日期】    951128
【裁判案由】    返還借款
【裁判全文】
臺灣板橋地方法院民事判決              95年度訴字第1695號
原      告  丙○○
被      告  乙○○
            甲○○
                      號
共      同
訴訟代理人  盧國勳律師
複代理人    蕭銘毅律師
上列當事人間請求返還借款等事件，本院於中華民國95年11月28
日言詞辯論終結，判決如下：
    主      文
被告甲○○應給付原告新臺幣柒拾萬元及如附表所示之利息起算
日起至清償日止，按週年利率百分之五計算之利息。
原告其餘之訴駁回。
訴訟費用由被告甲○○負擔十分之九，餘由原告負擔。
本判決第一項於原告以新臺幣貳拾肆萬元為被告甲○○供擔保後
，得假執行；但被告甲○○如以新臺幣柒拾萬元為原告預供擔保
，或將請求標的物提存，得免為假執行。
原告其餘假執行之聲請駁回。
    事實及理由
一、原告主張：被告乙○○於民國94年間積欠原告貨款，交付臺
    北市第一信用合作設帳號00-0000000號、票號439087、4299
    87、429988號，日期金額分別為94年12月3 日新臺幣（下同
    ）28,000元、12月7 日244,270 元、95年1 月28日288,000
    元，共計812,270 元，扣除原告應支付乙○○29,000元，乙
    ○○尚欠783,000 元。嗣乙○○簽發之支票於94年12月3 日
    、12月7 日均已退票，原稱於95年1 月底待標得合會將先償
    還原告一半金額，惟至95年1 月底復表示願開立其女即被告
    甲○○之支票，換回乙○○先前交付之前開3 紙支票，並由
    乙○○開立以甲○○為發票人之如附表所示7 紙支票（下稱
    系爭7 紙支票），當場交由甲○○簽章後，再由乙○○交付
    予原告，面額共計70萬元，另不足83,000元待新領支票後再
    予補足。惟乙○○於95年3 月20日請友人代為轉達請原告暫
    緩提示支票，待4 月份標得會款後再行交換，其後即杳無音
    訊，事隔多時均置之不理，乙○○部分爰依貨款請求權，甲
    ○○部分依票款請求權，請求被告如數給付。併為聲明：被
    告應連帶給付783,000 元及自提示日起至清償日止，按年息
    5% 計 算之利息等語。
二、被告則以：被告乙○○未向原告借款，亦未積欠原告貨款，
    另系爭7 紙支票並非乙○○簽發，乙○○毋庸負票據上責任
    。又甲○○亦未向原告借款或積欠貨款，甲○○與原告間為
    直接前後手之關係，甲○○與原告間既無原因關係，原告請
    求給付票款自屬無理由等語，資為抗辯。併為答辯聲明：(一)
    原告之訴駁回。(二)陳明如受不利判決，願供擔保請准免為假
    執行。
三、兩造於本院95年11月3 日言詞辯論期日依民事訴訟法第271
    條之1 準用第270 條之1 第1 項第3 款規定，協議簡化爭點
    ，其協議不爭執及爭執之事項如下（見本院卷第38頁至第39
    頁）：
  (一)兩造不爭執之事項：
    1.原告執有發票人為甲○○，付款人為臺北市第一信用合作
      社，票號AV0000000 號至AV0000000 號，面額均為10萬元
      之支票7 紙（即系爭支票7 紙），係甲○○簽發，均經原
      告提示未獲付款。
    2.甲○○與原告間無貨款或借款關係存在。
    3.本件訴訟標的法律關係：(一)被告乙○○部分：貨款請求權
      、(二)被告甲○○部分：票款請求權。
  (二)兩造爭執之事項：
    1.被告乙○○是否積欠原告貨款783,000元？
    2.被告甲○○與原告就系爭支票7 紙是否為直接前後手？被
      告甲○○得否以其與原告間無貨款或借款關係存在，拒絕
      給付票款？
四、被告甲○○部分：
  (一)原告主張其執有甲○○簽發，面額分別為10萬元之支票7 紙
    （即系爭7 紙支票），經提示未獲付款等情，業據原告提出
    支票及退票理由單影本各7 件（見本院卷第41頁至第47頁）
    ，被告甲○○就其簽發系爭7 紙支票自認無訛，復經兩造協
    議所不爭執，自堪採信為真實。
  (二)按票據債務人不得以自己與發票人或執票人之前手間所存抗
    辯之事由對抗執票人，票據法第13條第1 項定有明文。又按
    票據行為為不要因行為，即不以給付之原因為要素而得成立
    之行為，凡簽名於票據之人，不問原因如何，均須依票上所
    載文義負責，票據債務人以自己與執票人間所存抗辯之事由
    ，對抗執票人，固為法之所許，然票據債務人以發票人與執
    票人間所存抗辯之事由，對抗執票人，則為支票為無因證券
    之性質所不容（最高法院49年台上字第678 號、73年台上字
    第4364號判例意旨參看）。復按票據固為文義證券及無因證
    券，票據上之權利義務，悉依票上所載文義定之，與其基礎
    之原因關係各自獨立，票據上權利之行使，不以其原因關係
    存在為前提，是以執票人行使票據上權利時，就其基礎之原
    因關係確係有效存在，不負舉證責任（最高法院89年台上字
    第505 號判決意旨參看）。
  (三)被告甲○○固以其與原告間為直接前後手，且其未曾向原告
    借款，亦未積欠原告貨款，其與原告間無原因關係，原告不
    得請求伊給付票款云云抗辯（見本院卷第35頁），惟查被告
    甲○○於本院審理時已自認印章是甲○○的，但沒有交付系
    爭7 紙支票予原告（見本院卷第32頁）、甲○○只有簽發票
    據但沒有交付給原告，如何到原告手上要再確認（見本院卷
    第33頁），足證甲○○已自認其與原告間就系爭7 紙支票並
    非直接前後手。又原告則稱票係乙○○親手開的，當時甲○
    ○亦在場，乙○○說伊的票不能用，故於95年1 月用甲○○
    之名義申請支票（見本院卷第33頁）、支票部分是乙○○寫
    金額填寫支票後由甲○○當場蓋章再由乙○○交給伊（見本
    院卷第38頁），是原告既稱係由乙○○交付予伊，顯係主張
    其與甲○○間就系爭7 紙支票非直接前後手，原告為執票人
    ，亦不負證明其票據基礎之原因關係確係有效存在之責任。
    又無論甲○○與原告是否直接前後手，票據既係無因證券，
    發票人與執票人間本即非必有基礎原因關係存在，即令甲○
    ○與原告間並無貨款或借款之基礎原因關係存在，對原告仍
    應負給付票款之責。
五、被告乙○○部分：
  (一)按當事人主張有利於己之事實者，就其事實有舉證之責任，
    民事訴訟法第277 條定有明文。又按請求履行債務之訴，除
    被告自認原告所主張債權發生原因之事實外，應先由原告就
    其主張此項事實負舉證責任，必須證明其為真實後，被告就
    其抗辯事實，始應負證明之責任，此為舉證責任分擔之原則
    （最高法院43年台上字第377號判例意旨參照）。
  (二)原告主張被告乙○○於94年間與原告有金錢往來，積欠原告
    貨款783,000 元等語，固據原告提出以甲○○為發票人之系
    爭7 紙支票為證。惟查被告乙○○已否認與原告間有貨款關
    係存在，自應由原告就其與乙○○間有貨款關係存在之有利
    於己之事實，負舉證責任。原告雖提出系爭7 紙支票為證，
    惟支票乃屬無因證券，票據行為為不要因行為，即支票可與
    其原因關係分離獨立存在，且發票人簽發支票之原因甚多，
    尚難以簽發支票或交付支票之行為，即認交付支票之人與執
    票人間有貨款關係存在，是原告雖執有系爭7 紙支票，仍不
    能認原告已舉證證明乙○○確有積欠貨款之事實，原告復當
    庭表明就乙○○貨款部分無證據可以提出（見本院卷第38頁
    ），故原告請求乙○○給付貨款783,000元，自屬無據。
六、綜上所述，原告執有甲○○簽發之系爭7 紙支票，且執票人
    即原告不負證明票據之基礎原因關係確係存自之義務，甲○
    ○自應負給付系爭7 紙支票票款之責；另原告未舉證證明乙
    ○○確實積欠原告貨款783,000 元，尚不得請求乙○○清償
    貨款。從而，原告依據票據之法律關係，請求被告甲○○給
    付票款70萬元及自附表所示提示日起至清償日止，按年息5%
    計算之遲延利息，為有理由，應予准許；逾此部分之請求，
    為無理由，應予駁回。
七、兩造分別陳明願供擔保，聲請告假執行或免為假執行，經核
    原告勝訴部分，雖係本於票據而有所請求，惟並非適用簡易
    訴訟程序所為被告敗訴之判決，無民事訴訟法第389 條第1
    項第3 款規定適用簡易訴訟程序所為被告敗訴之判決，而應
    依職權宣告假執行之規定之適用，爰分別酌定相當之擔保金
    額告之；原告其餘假執行之聲請，因該部分之訴業經駁回，
    其假執行之聲請亦失所附麗，應併予駁回。
八、因本案事證已臻明確，兩造其餘主張、陳述及所提之證據暨
    攻擊防禦方法，經本院審酌後，認與本案判斷結果均無影響
    ，毋庸再予一一審酌，附此敘明。
九、結論：本件原告之訴為一部有理由，一部無理由，依民事訴
    訟法第79條、第390條、第392 條第2 項，判決如主文。
中    華    民    國    95    年    11    月    28    日
                  民事第一庭    法  官  周舒雁
上列正本係照原本作成
如對本判決上訴，須於判決送達後20日內向本院提出上訴狀
中    華    民    國    95    年    11    月    28    日
                                書記官  張坤校
┌────────────────────────────────────────────┐
│支票附表：                                        95年度訴字第1695號                    │
├───┬─────┬─────┬──────┬─────┬─────┬──────┬──┤
│編  號│發  票  人│付 款 人  │發   票   日│ 票面金額 │ 支票號碼 │提   示   日│備考│
│      │          │          │            │（新台幣）│          │即利息起算日│    │
├───┼─────┼─────┼──────┼─────┼─────┼──────┼──┤
│  １  │甲○○    │臺北市第一│95年3 月20日│ 10萬元   │AV0000000 │95年9 月28日│    │
│      │          │信用合作社│            │          │          │            │    │
│      │          │營業部    │            │          │          │            │    │
├───┼─────┼─────┼──────┼─────┼─────┼──────┼──┤
│  ２  │甲○○    │同上      │95年4 月20日│ 10萬元   │AV0000000 │95年4 月20日│    │
├───┼─────┼─────┼──────┼─────┼─────┼──────┼──┤
│  ３  │甲○○    │同上      │95年5 月20日│ 10萬元   │AV0000000 │95年7 月3 日│    │
├───┼─────┼─────┼──────┼─────┼─────┼──────┼──┤
│  ４  │甲○○    │同上      │95年6 月20日│ 10萬元   │AV0000000 │95年5 月22日│    │
├───┼─────┼─────┼──────┼─────┼─────┼──────┼──┤
│  ５  │甲○○    │同上      │95年7 月20日│ 10萬元   │AV0000000 │95年9 月28日│    │
├───┼─────┼─────┼──────┼─────┼─────┼──────┼──┤
│  ６  │甲○○    │同上      │95年8 月20日│ 10萬元   │AV0000000 │95年9 月28日│    │
├───┼─────┼─────┼──────┼─────┼─────┼──────┼──┤
│  ７  │甲○○    │同上      │95年9 月20日│ 10萬元   │AV0000000 │95年9 月28日│    │
└───┴─────┴─────┴──────┴─────┴─────┴──────┴──┘


司法院資訊處製作；財團法人民間司法改革基金會備份。
